ACORDAO-COMPLETO-2537515

ACÓRDÃO 3196/2022 ATA 18/2022 - PRIMEIRA CÂMARA

VISTOS, relatados e discutidos esses autos de aposentadoria de Silvânia Aurora Perobelli Pianta no cargo de Técnico Judiciário do Tribunal Regional do Trabalho da 10ª Região.	
ACORDAM os ministros do Tribunal de Contas da União, reunidos em sessão da 1ª Câmara, ante as razões expostas pelo Relator, e com fundamento nos artigos 71, inciso III, da Constituição Federal de 1988, 1º, inciso V e 39, inciso II, da Lei 8.443/1992, 1º, inciso VIII, 259, inciso II, 260, § 1º, e 262, do Regimento Interno, e na Súmula TCU 106, em:
9.1. considerar ilegal o ato de aposentadoria de Silvânia Aurora Perobelli Pianta e negar-lhe o registro;
9.2. dispensar a devolução das quantias recebidas de boa-fé pela interessada até a data de ciência desta decisão pelo Tribunal Regional do Trabalho da 10ª Região;
9.3. determinar ao Tribunal Regional do Trabalho da 10ª Região que, no prazo de quinze dias, a contar da notificação desta decisão:
9.3.1. promova o destaque das parcelas de quintos incorporadas com amparo em funções comissionadas exercidas entre 8/4/1998 e 4/9/2001 e transforme-as em "Parcela Compensatória" a serem absorvidas por quaisquer reajustes futuros, caso a incorporação tenha se dado por decisão administrativa ou por decisão judicial não transitada em julgado, consoante decidido pelo STF no RE 638.115/CE;
9.3.2. retifique, nos proventos da interessada, o percentual de anuênios, reduzindo-o para 4%;
9.3.3. dê ciência do inteiro teor desta decisão à interessada, alertando-a de que o efeito suspensivo proveniente da interposição de eventuais recursos junto ao TCU não a exime da devolução dos valores percebidos indevidamente, caso o recurso não seja provido;
9.4. determinar ao Tribunal Regional do Trabalho da 10ª Região que, no prazo de trinta dias a contar da notificação desta decisão:
9.4.1. encaminhe a este Tribunal documentos comprobatórios de que a interessada está ciente do julgamento deste Tribunal;
9.4.2. emita novo ato de aposentadoria da interessada, livre das irregularidades apontadas, e o remeta a este Tribunal.

Ato de aposentadoria emitido pelo Tribunal Regional do Trabalho da 10ª Região, enviado ao TCU para fins de análise e julgamento.

Primeira Câmara

3. Interessada: Silvânia Aurora Perobelli Pianta (XXX.993.126-XX)

13.1. Ministros presentes: Walton Alencar Rodrigues (Presidente), Vital do Rêgo e Jorge Oliveira (Relator).
13.2. Ministro-Substituto convocado: Augusto Sherman Cavalcanti.
13.3. Ministro-Substituto presente: Weder de Oliveira.

JORGE OLIVEIRA

Adoto como relatório a instrução elaborada na Secretaria de Fiscalização de Integridade de Atos e Pagamentos de Pessoal e de Benefícios Sociais - Sefip (peça 5) , que foi aprovada pelo diretor da unidade e que obteve a anuência do representante do Ministério Público junto ao TCU - MPTCU:
"INTRODUÇÃO
Trata-se de ato de concessão inicial de aposentadoria, submetido, para fins de registro, à apreciação do Tribunal de Contas da União (TCU) , de acordo com o art. 71, inciso III, da Constituição Federal. O ato foi cadastrado e disponibilizado ao TCU por intermédio do Sistema e-Pessoal, na forma do art. 2º e 4º da Instrução Normativa TCU 78/2018.
O ato desse processo pertence às seguintes unidades:
Unidade emissora: Tribunal Regional do Trabalho da 10ª Região/DF e TO.
Unidade cadastradora: Tribunal Regional do Trabalho da 10ª Região/DF e TO.
Subunidade cadastradora: Coordenadoria de Pessoal e de Informações Funcionais.
EXAME TÉCNICO
Procedimentos aplicados
Os procedimentos para exame, apreciação e registro de atos de pessoal encontram-se estabelecidos na Instrução Normativa TCU 78/2018 e na Resolução TCU 206/2007. Essas normas dispõem que os atos de pessoal disponibilizados por meio do e-Pessoal devem ser submetidos previamente a críticas automatizadas, com base em parâmetros predefinidos.
As críticas das informações cadastradas na etapa de coleta do ato foram elaboradas e validadas levando-se em conta as peculiaridades de cada ato. Os itens verificados nessa etapa são inerentes a dados cadastrais, fundamentos legais, mapa de tempo, ficha financeira, assim como eventuais ocorrências de acumulação. Trata-se de verificações abrangentes, minuciosas e precisas e sem a necessidade de ação humana e, portanto, menos suscetível a falhas. As críticas aplicadas estão discriminadas no sistema, no Menu e-Pessoal, opção 'Crítica', que podem ser acessadas mediante concessão de perfil específico a servidores do TCU responsáveis pela análise.
Além das críticas automatizadas, há verificação humana adicional no caso de haver alertas do sistema ou informações não formatadas, como esclarecimentos do gestor ou do controle interno.  
As críticas também consideram os registros do Sistema Integrado de Administração de Recursos Humanos (Siape) . O Siape disponibiliza informações atualizadas sobre as parcelas que integram os proventos, diferentemente, portanto, do e-Pessoal, que informa as parcelas no momento do registro do ato. 
Essa confrontação com o Siape fornece uma visão atual e verdadeira da situação, o que permite descaracterizar irregularidades e inconsistências que, embora constantes do e-Pessoal, já foram corrigidas.
As verificações detectadas no ato encontram-se discriminadas na aba de pendências do ato no sistema e-Pessoal, bem como no espelho do ato contemplado por esta instrução.
Exame das Constatações
Ato: 93535/2018 - Inicial - Interessado (a) : SILVANIA AURORA PEROBELLI PIANTA - CPF: XXX.993.126-XX
Parecer do Controle Interno: considerar o ato Legal.
Constatações e análises: 
1.1.1. Indício encontrado para o servidor/instituidor SILVANIA AURORA PEROBELLI PIANTA de CPF XXX.993.126-XX - tipo de indício: Acumulação irregular de cargos, situação: IDENTIFICADO PELA AUDITORIA.
Justificativa do Gestor de Pessoal: Não há. Verificação efetuada no âmbito do TCU.
Análise do Controle Interno: Não há. Verificação efetuada no âmbito do TCU.
Análise da Equipe Técnica: Legal
O sistema e-Pessoal identificou eventual acumulação irregular de cargos pela interessada. Contudo, em consulta à RAIS e ao Siape não se identificou a ocupação de outro cargo público. Assim, cabe proposta de legalidade do ato neste aspecto.
1.1.2. No tempo calculado para fins de anuênio foram computados períodos não contínuos. Empresa pública e sociedade de economia mista (Certif. INSS) de 02/07/1984 a 31/05/1994 e Tempo no cargo em que se deu a aposentadoria de 15/07/1994 a 31/10/2018.
Justificativa do Gestor de Pessoal: Não há. Verificação efetuada no âmbito do TCU.
Análise do Controle Interno: Não há. Verificação efetuada no âmbito do TCU.
Análise da Equipe Técnica: Ilegal
A servidora averbou para fins de anuênios tempo federal referente ao período de 2/7/1984 a 31/5/1994. No entanto, de acordo com Jurisprudência desta Corte de Contas, tal período não pode ser computado, pois ocorreu rompimento do vínculo jurídico da servidora com a Administração. A interessada voltou a exercer cargo federal no Tribunal Regional do Trabalho da 10ª Região apenas em 15/7/1994. Assim, até 8/3/1999, a servidora faz jus a anuênios no percentual de 4%. No entanto, os anuênios estão sendo pagos no percentual de 11%, estando irregular a rubrica.
1.1.3. Houve o registro de pelo menos uma rubrica com 'Denominação para análise pelo TCU = Vantagem de caráter pessoal (3575 - Vant. Pes. Lei 9.527/97 Inat Provisório (Vantagem de caráter pessoal - Incorporação de quintos/décimos de função) - R$ 729,26) .
Justificativa do Gestor de Pessoal: Não há. Verificação efetuada no âmbito do TCU.
Análise do Controle Interno: Não há. Verificação efetuada no âmbito do TCU.
Análise da Equipe Técnica: Legal
A concessão da vantagem quintos/décimos está em consonância a jurisprudência deste Tribunal e os critérios das Leis 8.911/1994 e 9.624/1998 (os períodos anteriores a 8/4/1998 são suficientes para a incorporação da vantagem de quintos) .
1.1.4. Houve o registro de pelo menos uma rubrica com 'Denominação para análise pelo TCU = Vantagem de caráter pessoal (3575 - Vant. Pes. Lei 9.527/97 Inat Provisório (Vantagem de caráter pessoal - Incorporação de quintos/décimos de função) - R$ 1.272,99) .
Justificativa do Gestor de Pessoal: Não há. Verificação efetuada no âmbito do TCU.
Análise do Controle Interno: Não há. Verificação efetuada no âmbito do TCU.
Análise da Equipe Técnica: Ilegal
                   É ilegal a concessão da vantagem de quintos em razão do exercício de funções comissionadas após o advento da Lei 9.624/1998.
                   Nesse caso, como a incorporação de quintos entre o período de 8/4/1998 a 4/9/2001 está amparada por decisão administrativa, será proposta determinação para absorção da rubrica, consoante decidido pelo STF no âmbito do RE 638.115/CE.
O quadro resumo de ocorrências e, quando for o caso, o detalhamento da norma legal e da jurisprudência para as inconsistências acima elencadas encontra-se no anexo II dessa instrução. 
Encaminhamento do ato: 
Considerar ILEGAL e recusar registro do ato inicial de Aposentadoria de SILVANIA AURORA PEROBELLI PIANTA do quadro de pessoal do órgão/entidade Tribunal Regional do Trabalho da 10ª Região/DF e TO, com base nos arts. 71, inciso III, da Constituição Federal, 1º, inciso V, e 39, inciso II, da Lei 8.443/1992 e 260, § 1º, do Regimento Interno. 
Com fulcro no art. 262, caput, do Regimento Interno deste Tribunal, determinar ao órgão/entidade Tribunal Regional do Trabalho da 10ª Região/DF e TO que: 
emita novo ato, livre da irregularidade ora apontada, em substituição ao ato de Aposentadoria de SILVANIA AURORA PEROBELLI PIANTA, submetendo-o a nova apreciação por este Tribunal, na forma do artigo 260, caput, também do Regimento.
dispense a devolução dos valores indevidamente recebidos de boa-fé até a data da ciência do órgão/entidade Tribunal Regional do Trabalho da 10ª Região/DF e TO, do acórdão que vier a ser proferido, com base no Enunciado 106 da Súmula da Jurisprudência do TCU.
dê ciência, no prazo de quinze dias, contados da notificação, do inteiro teor desta deliberação à interessada, alertando-a de que o efeito suspensivo proveniente da interposição de eventuais recursos junto ao TCU não a exime da devolução dos valores percebidos indevidamente, caso o recurso não seja provido.
informe o teor do acórdão que vier a ser prolatado, encaminhando ao TCU, no prazo de trinta dias, comprovante da data de ciência pela interessada, nos termos do art. 4º, § 3º, da Resolução TCU 170/2004.
faça cessar todo e qualquer pagamento relativo ao ato impugnado de SILVANIA AURORA PEROBELLI PIANTA, no prazo máximo de quinze dias, contados da ciência da decisão deste Tribunal, sob pena de ressarcimento das quantias pagas após essa data pelo responsável.
promova, no prazo de 30 (trinta) dias, o destaque da (s) parcela (s) de quintos incorporada (s) com amparo em funções comissionadas exercidas entre 8/4/1998 e 4/9/2001 e transforme-a (s) em 'Parcela Compensatória' a ser absorvida por quaisquer reajustes futuros, consoante decidido pelo STF no RE 638.115/CE, caso a incorporação tenha se dado por decisão administrativa ou por decisão judicial não transitada em julgado.
CONCLUSÃO
A abrangência e a profundidade das verificações levadas a efeito fundamentam convicção de que o ato inicial 93535/2018 pode ser apreciado pela ilegalidade, em razão das irregularidades apontadas no item Exame das Constatações desta instrução, que representam afronta à legislação e à jurisprudência de referência
PROPOSTA DE ENCAMINHAMENTO
Ante o exposto, com fundamento no art. 71, inciso III, da Constituição Federal, no art. 1º, inciso V, e art. 39, incisos I e II, da Lei 8.443/1992, no art. 260 do Regimento Interno do Tribunal de Contas da União, propõe-se: 
Considerar ILEGAL e recusar registro do ato inicial de Aposentadoria de SILVANIA AURORA PEROBELLI PIANTA do quadro de pessoal do órgão/entidade Tribunal Regional do Trabalho da 10ª Região/DF e TO, com base nos arts. 71, inciso III, da Constituição Federal, 1º, inciso V, e 39, inciso II, da Lei 8.443/1992 e 260, § 1º, do Regimento Interno.
Com fulcro no art. 262, caput, do Regimento Interno deste Tribunal, determinar ao órgão/entidade Tribunal Regional do Trabalho da 10ª Região/DF e TO que: 
promova, no prazo de 30 (trinta) dias, o destaque da (s) parcela (s) de quintos incorporada (s) com amparo em funções comissionadas exercidas entre 8/4/1998 e 4/9/2001 e transforme-a (s) em 'Parcela Compensatória' a ser absorvida por quaisquer reajustes futuros, consoante decidido pelo STF no RE 638.115/CE, caso a incorporação tenha se dado por decisão administrativa ou por decisão judicial não transitada em julgado.
faça cessar todo e qualquer pagamento relativo ao ato impugnado de SILVANIA AURORA PEROBELLI PIANTA, no prazo máximo de quinze dias, contados da ciência da decisão deste Tribunal, sob pena de ressarcimento das quantias pagas após essa data pelo responsável.
emita novo ato, livre da irregularidade ora apontada, em substituição ao ato de Aposentadoria de SILVANIA AURORA PEROBELLI PIANTA, submetendo-o à nova apreciação por este Tribunal, na forma do artigo 260, caput, também do Regimento.
dispense a devolução dos valores indevidamente recebidos de boa-fé até a data da ciência do órgão/entidade Tribunal Regional do Trabalho da 10ª Região/DF e TO, do acórdão que vier a ser proferido, com base no Enunciado 106 da Súmula da Jurisprudência do TCU.
dê ciência, no prazo de quinze dias, contados da notificação, do inteiro teor desta deliberação à interessada, alertando-a de que o efeito suspensivo proveniente da interposição de eventuais recursos junto ao TCU não a exime da devolução dos valores percebidos indevidamente, caso o recurso não seja provido.
informe o teor do acórdão que vier a ser prolatado, encaminhando ao TCU, no prazo de trinta dias, comprovante da data de ciência pela interessada, nos termos do art. 4º, § 3º, da Resolução TCU 170/2004."
É o relatório.

não há.

Procurador Rodrigo Medeiros de Lima

APOSENTADORIA. INCLUSÃO INDEVIDA DE PARCELA RELATIVA À INCORPORAÇÃO DE FUNÇÃO DE CONFIANÇA EXERCIDA APÓS A LEI 9.624/1998. PERCENTUAL DE ANUÊNIOS SUPERIOR AO DEVIDO. ILEGALIDADE. NEGATIVA DE REGISTRO. DETERMINAÇÕES.

APOSENTADORIA (APOS)

Secretaria de Fiscalização de Integridade de Atos e Pagamentos de Pessoal e de Benefícios Sociais (Sefip)

Está em análise, neste processo, o ato de concessão de aposentadoria a Silvânia Aurora Perobelli Pianta no cargo de Técnico Judiciário do Tribunal Regional do Trabalho da 10ª Região.
2.	A Secretaria de Fiscalização de Integridade de Atos e Pagamentos de Pessoal e de Benefícios Sociais - Sefip opinou, com a concordância do Ministério Público junto ao TCU, pela ilegalidade do ato, em virtude da inclusão indevida nos proventos da vantagem relativa a "quintos/décimos" decorrentes de exercício de função comissionada após o advento da Lei 9.624/1998 e do pagamento de anuênios em percentual superior ao devido, em razão do cômputo de períodos não contínuos.
3.	Alinho-me a essas manifestações e adoto os fundamentos da instrução como parte das minhas razões de decidir.
4. 	A jurisprudência deste Tribunal está efetivamente alinhada à decisão do Supremo Tribunal Federal no âmbito do Recurso Extraordinário 638.115/CE, ao admitir a incorporação ou a atualização de "quintos/décimos", transformados em Vantagem Pessoal Nominalmente Identificada - VPNI pelo art. 62-A da Lei 8.112/1990, somente até o dia 8/4/1998, conforme previsto no art. 3º da Lei 9.624/1998. 
5.	Neste caso, verifica-se que a interessada foi aposentada com a incorporação, incluindo tempo de exercício de função desempenhada após 8/4/1998, o que confirma a ilegalidade do ato (peça 3) .
6.	Porém, é relevante destacar que a Suprema Corte, no citado recurso extraordinário, modulou os efeitos da decisão pela inconstitucionalidade da incorporação de "quintos/décimos" decorrentes do exercício de funções comissionadas no período compreendido entre a edição da Lei 9.624/1998 e a Medida Provisória 2.225-48/2001, ante a ausência de lei que a amparasse, para desobrigar a devolução dos valores recebidos de boa-fé pelos servidores até a data do julgamento, cessada a ultra-atividade das incorporações. 
7.	E, na apreciação posterior de embargos de declaração, o STF, em 18/12/2019, deliberou no sentido de:
	a) reconhecer indevida a cessação imediata do pagamento dos "quintos" quando fundado em decisão judicial transitada em julgado;
	b) garantir àqueles que continuavam recebendo a parcela até aquela data em razão de decisão administrativa ou decisão judicial sem trânsito em julgado o pagamento mantido até sua absorção integral por quaisquer reajustes futuros concedidos aos servidores. 
8.	Essa modulação está sendo acolhida por esta Corte. No caso em exame, a concessão se adequa à hipótese prevista na alínea b do item anterior, qual seja a percepção da vantagem por força de decisão administrativa, devendo o gestor destacar as parcelas recebidas entre 8/4/1998 e 4/9/2001, transformando-as em "Parcela Compensatória" a ser absorvida por quaisquer reajustes futuros.
9. 	Quanto aos anuênios, que estão sendo pagos no percentual de 11%, a servidora averbou, indevidamente, para esta finalidade, tempo de serviço prestado em empresa pública e sociedade de economia mista (de 2/7/1984 a 31/5/1994) . Esse tempo não pode ser computado em razão do rompimento do vínculo com a Administração, reestabelecido somente em 15/7/1994. Desse modo, o percentual a que a servidora faz jus até 8/3/1999 é de 4%. 
10.	Assim, em virtude das irregularidades no pagamento da vantagem derivada de "quintos" e dos anuênios, cumpre considerar o ato ilegal, negando-lhe registro. Ademais, impõe-se dispensar a devolução dos valores recebidos de boa-fé, nos termos da Súmula TCU 106, determinar à unidade jurisdicionada que promova o destaque da parcela de quintos incorporada e que emita novo ato de aposentadoria livre das irregularidades apontadas. 
11.	Antes de finalizar, observo que este ato de concessão de aposentadoria deu entrada no Tribunal há menos de cinco anos, o que afasta a aplicação do entendimento firmado pelo STF no RE 636.553, que fixou para o TCU prazo de cinco anos, a contar de seu ingresso, para apreciação de ato de admissão e de concessão de aposentadoria, reforma e pensão.
	Nesses termos, VOTO no sentido de que o Tribunal adote a minuta de deliberação que ora submeto à apreciação deste Colegiado.
TCU, Sala das Sessões, em 7 de junho de 2022.
JORGE OLIVEIRA 
Relator